臺灣澎湖地方法院刑事判決　　　　　　　　　　　　　九十三年度簡上字第一六號
　　上　訴　人　甲○○　男　七.
　　即　被　告
　　選任辯護人　周村來　律師
　　　　　　　　周元培　律師
右列上訴人因偽造文書案件，不服本院馬公簡易庭九十三年度馬簡字第七七號第一審
判決（聲請簡易判決處刑書案號：九十二年度發查偵字第三號），提起上訴，本院合
議庭為第二審判決如下：
    主  文
上訴駁回。
    事  實
一、甲○○原為坐落澎湖縣馬公市○○里○○路一九五號「三官殿」管理委員會主任
    委員，依照三官殿管理委員會組織章程之規定，由三官殿管理委員會所召開之信
    徒大會，每次開會時必須過半數之信徒出席始得開會，並以出席者過半數贊同表
    決通過使得生效。甲○○於民國九十一年十二月三十日下午二時十五分在三官殿
    所召開之信徒大會中擔任主持人，並聘請案外人戊○○擔任該會議記錄，該次信
    徒大會計有信徒三十八人參加（包括委託出席者十三人），高某於該次會議中先
    後提出兩議案：(1)高以庸、鄭登進、林青宇、乙○○、高傳恭、李麗惠、蔡甫清
    、高朝才、王成螺、高萬燿申請加入為三官殿信徒、(2)註銷信徒朱茂林、吳正一
    、林自雄、丙○○等四人之信徒資格。其中第一議案提出後即遭在場大多數信徒
    反對而未決議通過，於第二議案提出後，許多在場信徒表示不滿而開始相互爭執
    ，隨即有十多名信徒離開會場，未繼續參加開會，現場僅餘十多名信徒繼續進行
    此會議，嗣甲○○將第二議案採舉手方式逕付表決，其明知當場僅兩名信徒舉手
    表示同意，未達章程所規定之決議比例，竟指示不知情之戊○○在會議記錄上記
    載：「決議結果：違規而慰留者1/6之人數；違規得註銷者5/6之人數。經全
    體信徒決議依多數為準，沒有異議一致通過。」等不實之內容，並將該不實之會
    議記錄呈由澎湖縣馬公市公所轉陳澎湖縣政府核備，足以生損害於朱茂林、吳正
    一、林自雄、丙○○等四人以及澎湖縣政府對於轄區內宗教團體管理之正確性。
二、案經被害人丙○○訴由澎湖縣警察局馬公分局報請臺灣澎湖地方法院檢察署檢察
    官偵查起訴。
    理  由
一、訊據被告甲○○矢口否認有偽造文書之犯行，辯稱：當天之信徒大會，係先由被
    告擔任主席報告後，再朗讀提案內容給信徒聽，然後再由參與會議之信徒舉手表
    決通過，所提出之兩項提案均經在場信徒議決通過，並由聘來之戊○○依照會議
    之實際情況記錄，系爭會議記錄與開會之內容完全相符，被告絕無指示戊○○偽
    造會議記錄之情事，且會議記錄內也無記載「開除丙○○等人」之字眼云云。惟
    查：
  (1)前開事實，業據告訴人丙○○於警訊、偵查中指述綦詳，並於本院審理時到庭證
    述：「當天被告提案說要加入一些新的信徒，很多人反對，此提案並未通過，後
    來被告又提案說要開除我及另外四個信徒的資格，大家就開始吵架，吵完之後大
    部分信徒都離開，離開之前並未作成任何決議」等語明確，且經證人丁○○於本
    院審理時到庭結證：「我是縣政府宗教科的人員，九十一年十二月三十日曾以上
    級指導的身分參加系爭三官殿信徒大會，當時主席是被告，他先作報告，然後提
    出第一個提案，要求讓一些信徒加入，但是遭到大部分人反對，信徒們就開始吵
    起來，場面很亂，幾乎要打起架來，許多信徒陸陸續續離開，我也跟著信徒離開
    ，在我離開之前並未作成任何決議，我也未聽到有第二個議案。後來會議記錄有
    從市公所轉到縣政府備查，我覺得這個會議記錄不實，所以該紀錄遭退回」等語
    無訛，復有三官殿管理委員會組織章程、三官殿管理委員會九十一年度第四次召
    開信徒大會會議記錄、澎湖縣馬公市公所九十二年四月二十一日馬民字第
    0920003636號函、澎湖縣政府九十二年三月二十七日府民禮字第0920016625號函
    附卷可佐。
  (2)證人戊○○、乙○○雖於本院審理時分別到庭證述：「系爭信徒大會是由我擔任
    會議記錄，當天被告擔任主席，有發給每個信徒一張議事錄，按照議事錄進行，
    第一個提案是討論新的信徒加入，第二個議案則是討論開除丙○○等人的信徒資
    格，兩個議案都是用舉手的方式表決，並由被告當場清點人數，再當場告訴我人
    數，並且告訴我換算之比例，我在當場紀錄在會議記錄上，回去重新用電腦繕打
    。在討論第一個議案的時候，信徒沒有吵架，當時是全體舉手表示同意，丙○○
    本人也有舉手同意，討論第二個議案時才開始吵架，當時有一些信徒離開，還有
    十幾個信徒留下，會議繼續進行，並通過第二個議案，在會議記錄上『違規得註
    銷者5/6之人數』之記載，即係表示在場六分之五的信徒同意撤銷丙○○等人的
    信徒資格。」、「我有參加系爭信徒大會，主席是甲○○、紀錄是戊○○，縣政
    府有派丁○○到場，第一個提案是有關我及其他新信徒共十人要加入的問題，由
    於丙○○等人表示反對，此議案並沒有通過，後來討論丙○○等四人信徒資格之
    問題，才開始吵架，吵完之後，丙○○及其他一些信徒離開現場，但會議繼續進
    行，當時是用舉手的方式表決，有多少人舉手我沒注意，但我有舉手表示同意。
    」云云。然上開二證人乃被告所舉之證人，其等作證之目的即係要證明系爭信徒
    大會會議記錄與內容相符之事實，證人戊○○係該會議之紀錄者，乙○○則為系
    爭信徒大會中被提案要加入三官殿成為信徒卻遭告訴人丙○○等人反對者，其等
    均與被告立場一致，但與告訴人利害關係相左，故其等證詞不免有偏頗迴護被告
    之虞；而前述證人丁○○乃縣政府指派參加系爭信徒大會之上級指導員，與被告
    、告訴人間並無任何恩怨，且無利害關係之糾葛，其證詞應有相當之可信度，惟
    戊○○、乙○○所證述當天會議進行之實況竟與證人丁○○所述全不相符，且彼
    此間之證詞更有諸多矛盾出入之處，尤其有關第一個議案是否通過一節，戊○○
    證稱有通過，乙○○則證稱未通過，雙方說法南轅北轍，其等證詞之真實性殊值
    懷疑。
  (3)被告於本院審理時復供稱：「（問：當天加入信徒的決議是否有通過？）當時我
    問大家是否同意或不同意，大家都沒有舉手，我就當作大家都同意」、「（問：
    第二個提案是用何方式決議？）用舉手的方式，當時我有算大約只剩十二個人在
    場」、「（問：第二個提案同意有幾人？）同意開除的人數為二人，其他的人都
    沒有舉手。（問：為何這樣算通過？）我也沒有說要註銷，只是照實陳報縣政府
    」等語，是被告本人亦自承系爭信徒大會所提出要註銷告訴人丙○○等人信徒資
    格之議案，並未經出席者過半數同意之決議通過，復參諸前述證人丁○○、丙○○等人之證詞，足認系爭信徒大會會議記錄上有關：「決議結果：違規而慰留
    者1/6之人數；違規得註銷者5/6之人數。經全體信徒議決依多數為準，沒有異
    議一致通過。」等內容之記載，確與事實不符。證人戊○○、乙○○前述與此相
    左之證詞，均應係迴護被告之詞，不足採信。
  (4)被告雖辯稱其並未指示戊○○於會議記錄上為不實之記載云云，然證人戊○○業
    已證稱當時係由被告當場清點人數，並當場告知伊人數及換算比例等語，詳如前
    述，則被告有指示之行為，應堪認定；又系爭會議記錄內雖無記載「開除丙○○
    等人」之字樣，然其所記載：「違規得註銷者5/6之人數」之真意，即係表示在
    場六分之五的信徒同意撤銷丙○○等人的信徒資格，業如前述證人戊○○之證詞
    ，自不因為記載之方式不同而影響該紀錄內容不實之認定。至於被告系爭會議記
    錄呈由澎湖縣馬公市公所轉陳澎湖縣政府核備時，因丙○○等信徒聯名向澎湖縣
    政府申訴此會議記錄內容不實，經縣政府認為三官殿管理委員會仍有就此點提出
    說明之必要而退回該會議記錄，而未達成註銷丙○○等人信徒資格之目的一情，
    雖有澎湖縣政府、馬公市公所相關回函在卷可佐，然被告甲○○此舉仍有對朱茂
    林、吳正一、林自雄、丙○○等四人以及澎湖縣政府對宗教團體之管理造成損害
    之危險性，自不因事實上未達成註銷丙○○等人信徒資格之目的，而影響其犯行
    之成立（最高法院二十二年上字第八七四判例參照），附此敘明。
  (5)綜上所述，本件事證已臻明確，被告所辯均無非圖卸之詞，不足採信，其犯行堪
    以認定。
二、核被告甲○○所為，係犯刑法第二百十六條、第二百十條之行使偽造私文書罪，
    其偽造私文書之低度行為應為行使之高度行為所吸收，不另論罪。又被告利用不
    知情之戊○○製作不實之大會會議記錄，為間接正犯。原審依據刑法第二百十六
    條、二百十條、第四十一條第一項前段，罰金罰鍰提高標準條例第一條前段、第
    二條等法律規定，斟酌一切情狀，量處被告有期徒刑三月之刑罰，並諭知易科罰
    金以參佰元折算一日之折算標準，認事用法俱無不合，量刑亦稱妥適，被告上訴
    意旨指稱原審判決不當，為無理由，應予駁回。
據上論斷，應依刑事訴訟法第四百五十五條之一第三項、第三百六十八條，判決如主
文。
本案經檢察官薛雯文到庭執行職務。
中　　　華　　　民　　　國　　九十三　　年　　十一　　月　　 二十四 　　日
                                  臺灣澎湖地方法院刑事庭
                                    審判長法  官  管安露
                                          法  官  李宛玲
                                          法  官  陳介安
右正本證明與原本無異。
本判決不得上訴。
中　　　華　　　民　　　國　　九十三　　年　　 十一 　　月　　二十六　　日
                                          書記官  楊依靚
